【裁判字號】    99,台上,1316
【裁判日期】    990715
【裁判案由】    損害賠償
【裁判全文】
最高法院民事判決            九十九年度台上字第一三一六號
上  訴  人  甲○○
訴訟代理人  李明洲律師
上  訴  人  太平洋工程顧問有限公司
法定代理人  丙○○
被 上訴 人  澎湖縣農會
法定代理人  乙○○
訴訟代理人  謝曜焜律師
上列當事人間請求損害賠償事件，上訴人對於中華民國九十八年
十一月二十四日台灣高等法院第二審更審判決（九十六年度重上
更(一)字第三六號），提起上訴，本院判決如下：
    主  文
原判決關於：(一)命上訴人甲○○應與上訴人太平洋工程顧問有限
公司連帶給付被上訴人新臺幣陸佰萬元本息；(二)命上訴人太平洋
工程顧問有限公司應與上訴人甲○○連帶給付被上訴人新臺幣貳
佰捌拾肆萬玖仟伍佰捌拾伍元本息；(三)上訴人應再連帶給付被上
訴人新臺幣玖拾肆萬柒仟肆佰壹拾伍元本息，暨各該訴訟費用部
分均廢棄，發回台灣高等法院。
    理  由
本件被上訴人請求上訴人應連帶給付購買土地費用九百七十九萬
七千元，經原審判命上訴人應連帶給付，上訴人甲○○提起之第
三審上訴為合法，且所提出非基於個人關係之抗辯為有理由，依
民事訴訟法第五十六條第一項第一款規定，其上訴效力及於未經
上訴之同造當事人太平洋工程顧問有限公司 (下稱太平洋公司）
，爰將之併列為上訴人，合先敘明。
本件被上訴人主張：伊於民國七十九年四月二十七日委任上訴人
，就伊興建之「多功能農民休閒研習中心新建工程」（下稱系爭
工程）為工程規劃設計及監造等事宜。詎上訴人於系爭工程放樣
前，未先確定建築線所在，即以同基地原有建築物為依據放樣，
致系爭工程完工後，因逾越建築線，未能取得使用執照使用。多
功能農民休閒研習中心（下稱系爭建物）因閒置多年，內外部設
備及相關土木工程銹蝕、損壞，經估鑑重置費用須新台幣（下同
）一千二百六十七萬二千九百三十三元。又伊為能取得使用執照
，須提供住宅區○地○○○道路用地，而以九百七十九萬七千元
向訴外人黃情栽購買土地以增加建蔽率；另系爭建物未能依計畫
經營，受有二千八百八十二萬五千七百六十七元之預期利益損失
等情，爰依委任之法律關係，求為命上訴人連帶給付一千二百六
十七萬二千九百三十元及法定遲延利息之判決（第一審判決命太
平洋公司給付六百萬元本息，駁回被上訴人其餘之訴，太平洋公
司就其敗訴部分未據上訴，此部分已告確定。發回更審前第二審
判命甲○○應給付二百八十四萬九千五百八十五元本息，甲○○
對此部分，提起第三審上訴，經本院前審以裁定駁回，此部分亦
告確定。又被上訴人就其第一審敗訴部分提起上訴，原審判命甲
○○應連帶與太平洋公司給付上開六百萬元本息，及判命太平洋
公司應連帶與甲○○給付上開二百八十四萬九千五百八十五元本
息，暨判命上訴人應再連帶給付九十四萬七千四百一十五元本息
，駁回被上訴人其餘上訴，被上訴人就其敗訴部分未據上訴本院
，此部分亦告確定）。
上訴人甲○○則以：伊未授權太平洋公司在委任契約書上簽名，
非系爭委任契約之當事人，伊與被上訴人無委任關係存在。系爭
工程之設計及監造人為太平洋公司，伊並未受任設計及監造工作
，自不負建築線放樣錯誤之過失責任。又被上訴人於九十年五月
二十九日始向黃情栽購買八六之三地號土地（嗣分割為八六之一
六地號，下稱八六之一六地號土地），顯與八十八年底重新申請
新建造執照無關，被上訴人購買該地，顯係系爭建物完工後，另
有用途變更之考量，非為供系爭建物之道路用地使用，再該地尚
有相當之經濟效益，該利益仍歸屬被上訴人，自難認被上訴人增
購八六之一六地號土地受有何損失等語，資為抗辯。上訴人太平
洋公司則以：伊與甲○○係複委任關係，此為被上訴人所明知並
同意，伊選任合法登記之甲○○建築師代為處理委任事務，無選
任及指示之疏失。又系爭工程之建築線之指定應由起造人及甲○
○共同負責，非屬伊之義務，伊不負過失責任。況被上訴人於取
得使用執照前，即違法經營超級巿場營利，並影響使用執照之取
得，應自負其責等語，資為抗辯。
原審將第一審所為被上訴人敗訴判決一部廢棄，改判命上訴人甲
○○應連帶與太平洋公司給付被上訴人六百萬元本息，及判命太
平洋公司應連帶與甲○○給付被上訴人二百八十四萬九千五百八
十五元本息，暨判命上訴人應再連帶給付被上訴人九十四萬七千
四百一十五元本息，駁回被上訴人其餘之上訴，無非以：被上訴
人主張其委任上訴人為系爭工程之規劃設計及監造等事宜，系爭
建物於完工後竟逾越建築線，致使未能取得使用執照，至九十二
年四月十六日始取得使用執照等情，業據提出系爭委任契約、台
灣省建築師公會鑑定報告書、建造執照及使用執照等件為證。經
查系爭委任契約末頁之立契約書人欄記載受任人為太平洋公司及
「甲○○建築師」，因太平洋公司營業事項並未包括建築師業務
，且無能力單獨承攬系爭工程，須與建築師聯名簽約，亦不可以
為複委託等情，業據證人張啟蒙及張基銘證述甚明，佐以甲○○
於簽訂系爭委任契約書前，已與太平洋公司簽訂草約，載明系爭
工程之工程設計事項委由甲○○處理，酬勞為五十七萬元，暨授
權並無須以書面為之，足認上訴人乃系爭委任契約之共同受任人
無誤。又系爭工程糾紛，經鑑定結果認定甲○○為本案之法定設
計人及監造人。系爭工程逾越建築線建築，乃因放樣時監造人未
確定建築線之所在，即貿然以同基地原有建築物為依據，致造成
完工後，建築物逾越建築線而未能領取使用執照，導致起造人之
損失，建築師難辭其責；證人張啟蒙亦證稱：系爭工程設計、放
樣及是否逾越建築線為上訴人應注意並能注意之事項等語，是上
訴人依系爭委任契約書約定，既受任為系爭工程之規劃設計及監
造等事宜，且建築線之指定亦屬委任契約所應處理之事務，則其
等放樣時未確定建築線，致系爭建物逾越建築線，自有過失。被
上訴人自得依民法第五百四十四條規定，請求上訴人賠償損害。
被上訴人雖請求甲○○及太平洋公司連帶賠償重新裝修系爭建物
內部裝潢設備之重置費用一千二百六十七萬二千九百三十三元，
然被上訴人所主張者，為系爭建物內、外部動產機械設備及相關
土木工程重置費用，包含油漆工程、門窗工程、污水處理槽、大
樓電梯、外牆浮雕等十四項，此與越界建築所生之損害，尚無直
接關係；況被上訴人取得使用執照後，嗣後已於九十二年十月十
四日將系爭建物委託他人經營，其實際究支出若干費用重置，被
上訴人亦未能證明之，其仍以鑑定報告書之金額主張其受有損害
，並無可取。又被上訴人主張系爭建物完成後，至九十二年十一
月十四日取得使用執照期間，此段期間如委託第三人經營，每月
能收取權利金二十二萬一千元，而未能供作營業招待所所損失之
預期利益為二千八百八十二萬五千七百六十七元。然系爭建物七
十九年七月三日第一次申請建築執照之申請書，及澎湖縣政府同
年九月八日核發之建造執照，所申請建築物各層用途均記載為「
辦公廳、住宅」，並非被上訴人所稱之招待所，而建造執照為建
築物之新建、增建、改建及修建，所應請領者，衡情應為正確之
記載，則系爭建物是否自始即作招待所之用，已堪質疑。況縱得
設置招待所，所謂招待乃指具有生活及睡眠之設備及服務，有共
同之出入口、門廳，供公私團體或機構非營業性接待賓客或僱用
人員短期留宿之建築物，亦為兩造所不爭執，既為非營業性質，
亦無營業損失之可能。是以，被上訴人主張其有未能供作營業招
待所所損失之預期利益，自不可採。另被上訴人因上訴人之過失
致越界建築，事後申請變更都市○○○○○道路中心樁，變更完
成後，因原建造執照已過期，須重新申請建造執照，惟建築技術
規則之變更，須連同原有之大勇街三十號建物樓地板面積一併檢
討停車位，應設十六個停車位，而系爭建物無法以繳納代金方式
免設停車位，故以九百七十九萬七千元向黃情栽購買八六之一六
地號土地設置停車位，此十六個停車位依使用執照所示，均設置
於室外，其中十一個停車位設置於八六之一六地號土地上，另復
置有系爭建物之污水處理設備，此有被上訴人提出之照片及系爭
建物一樓平面設計圖、位置配置圖及污水處理設備設計圖為證，
並為上訴人所不爭執，被上訴人主張因上訴人處理受任事務有上
開過失，致其受有購置土地款九百七十九萬七千元之損害，即為
可取，上訴人辯稱被上訴人僅受有繳納代金三百七十三萬零二百
七十五元之損害，並無可取。則系爭委任契約雖無明文約定上訴
人對被上訴人負連帶債務，但上訴人為系爭委任契約之共同受任
人，共負系爭委任契約第一條所列察看基地、地界鑑定、建築線
之指定等委任事務，且契約內就其二人應處理之事務，亦未為區
分，是其給付之標的性質上為不可分，其二人均負全部給付之義
務。上訴人因處理委任事務有過失，致被上訴人受有損害，其因
而所負損害賠償之債務，為原委任事務義務之延長，仍為不可分
債務，上訴人辯稱無連帶責任等語，並無可採。而上訴人並未舉
證證明被上訴人未提供正確地籍圖及測量資料，致生本件爭議而
與有過失。再甲○○為專業建築師，依系爭委任契約，應負系爭
工程之規劃設計及監造工作，不待承包商澎立公司之通知，應主
動注意系爭工程之進行，履行契約義務，非得將其未監督承包商
之義務，諉之於未受通知，甲○○辯稱其未受通知，致於系爭工
程放樣時未到場，被上訴人就此亦與有過失等語，自無可採。從
而，被上訴人本於委任之法律關係，訴請甲○○與太平洋公司連
帶給付另行購地損害九百七十九萬七千元本息，應予准許。被上
訴人逾上開部分之請求，難認有據，不應准許等詞，為其判斷之
基礎。
按民法第二百十六條規定，損害賠償，除法律另有規定或契約另
有訂定外，應以填補債權人所受損害及所失利益為限。查被上訴
人請求因為取得系爭建物之使用執照，須向訴外人黃情栽購買土
地，上訴人應賠償其因此所支出之九百七十九萬七千元購地費損
失，原審固認系爭建物不能以繳納代金方式替代停車空間使用，
該土地又係供系爭建物污水處理設備使用，不能另供他途，因而
以該土地上開購入價額，做為計算被上訴人所受購地費損害額之
基準。惟查，原審認係因法令變更而需設置十六個停車位，則縱
其因上訴人之上開過失受有購地費損失，當應限於因法令變更，
應設置停車位所需土地面積者為限，污水處理設備所用土地之購
入費，與上訴人之行為究有何因果關係，原審未於判決理由中詳
論，即為不利於上訴人之判決，自有未洽。上訴意旨指摘原判決
於其不利部分不當，求予廢棄，非無理由。
據上論結，本件上訴為有理由。依民事訴訟法第四百七十七條第
一項、第四百七十八條第二項，判決如主文。
中    華    民    國  九十九  年    七    月   十五   日
                      最高法院民事第四庭
                          審判長法官  劉  延  村
                                法官  許  澍  林
                                法官  黃  秀  得
                                法官  許  正  順
                                法官  魏  大  喨
本件正本證明與原本無異
                                      書  記  官
中    華    民    國  九十九  年    七    月  二十七  日
                                                      Q

司法院資訊處製作；財團法人民間司法改革基金會備份。
